臺灣高雄地方法院民事判決　　　　　　　99年度勞訴字第42號
原　　　告　林宗毅
訴訟代理人　楊櫻花律師
被　　　告　尚準墊片有限公司
法定代理人　邱韋勳
訴訟代理人　黃金龍律師
上列當事人間請求損害賠償事件，本院於民國100年2月23日言詞
辯論終結，判決如下：
  主  文
被告應給付原告新臺幣柒拾柒萬參仟伍佰陸拾柒元，及自民國九
十九年十月十三日起至清償日止，按年息百分之五計算之利息。
原告其餘之訴駁回。
訴訟費用由被告負擔三分之一，其餘由原告負擔。
本判決於原告以新台幣貳拾伍萬伍仟元為被告供擔保後，得假執
行。但被告如以新臺幣柒拾柒萬參仟伍佰陸拾柒元為原告預供擔
保，得免為假執行。
原告其餘假執行之聲請駁回。
  事實及理由
一、原告主張：其自民國97年11月14日起受僱於被告，負責打墊
    片之工作，每月薪資新台幣（下同) 17,280元，嗣其於98年
    4 月29日操作機器時，機器在未經按壓之情況自動下降，致
    其左手拇指遭機器截斷，經住院進行顯微重植手術，98年5
    月19日出院後仍繼續門診治療，並於98年9月2日再度接受手
    術清創及拔除內固定，其後繼續接受門診治療迄今。被告就
    防止機械、器具、設備等引起之危害，未具備符合標準之必
    要安全衛生設備及措施，且未設置符合申央主管機關所定防
    護標準之機械、器具供勞工使用，已有過失，自應負侵權行
    為損害賠償責任。原告左手拇指遭機器截斷，依勞工保險條
    例第53條制訂之「勞工保險殘廢給付標準表」所定第11等級
    之殘廢等級，其減少勞動能力比例為38.45%，原告係78年8
    月14日出生，自98年10月1日起至原告65歲強迫退休日止，
    尚有44年10月又14日（計538個月），原告目前為正修科技
    大學四技學生，尚有大好之未來，每月應有賺取30,000元之
    能力，依霍夫曼計算式扣除中間利息後，被告應賠償原告
    3,251,896元（計算式：30,000×38.45％×281.00000000＝
    3,251,896）喪失勞動能力之損失，另原告因本件事故受傷
    ，精神上受有莫大痛苦，亦得請求精神慰撫金500,000元，
    其損害計3,751,896元，惟為訴訟費用計，原告爰僅就喪失
    勞動能力之損失先一部請求1,691,493元，其餘保留。為此
    ，爰依民法第184條第1項前段、第2項、第193條第1項、第
    195條第1項前段等法律關係提起本訴等語。並聲明：(一)被告
    應給付原告2,191,493元，及自99年10月12日準備書狀繕本
    狀送達翌日起至清償日止，按年息5%計算之利息。(二)願供擔
    保請准宣告假執行。
二、被告則以：伊之機器自購置以來從未發生同原告意外之情事
    ，原告主張伊未設置符合防護標準之器械顯非事實，又本件
    事故係因原告個人操作機器不當，未先移開左手，即將壓桶
    移至打模位置並以右手按壓下降開關所致，伊並無任何侵權
    行為可言，自無庸賠償原告之損害，縱認被告有過失，則原
    告自己未盡必要注意防免危險，原告亦與有過失。又依勞工
    保險監理委員會保險爭議審議書所言，原告左手拇指固定術
    後2-3個月可癒，職能復健6-8週後，左手應可適應並恢復工
    作，是原告並無減損勞動能力，本件原告請求均無理由等語
    ，資為抗辯。並聲明：(一)原告之訴駁回。(二)如受不利判決，
    願供擔保，請准宣告免為假執行。
三、本件不爭執事項：
（一）原告自97年11月14日起受僱於被告，每月薪資為17,280
      元。
（二）原告於98年4 月29日操作機器打墊片時，其左手拇指遭機
      器截斷，經住院進行顯微重植手術，至98年5 月19日出院
      ，仍繼續門診治療，並於98年9 月2 日再度接受手術清創
      及拔除內固定術。
四、本件爭點為：
（一）被告就本件事故之發生有無故意或過失？被告有無違反勞
      工安全衛生法第5、6條及其施行細則第7條第1款，動力衝
      剪機械防護標準，機械器具型式檢定實施辦法第14條之情
      形？被告如有違反上開規定，與原告之損害有無相當因果
      關係？
（二）原告得否請求被告負侵權行為損害賠償責任？如可，其請
      求之各項金額應以若干為適當？原告是否與有過失？
五、本件得心證之理由：
（一）被告就本件事故之發生有無故意或過失？被告有無違反勞
      工安全衛生法第5、6條及其施行細則第7條第1款，動力衝
      剪機械防護標準，機械器具型式檢定實施辦法第14條之情
      形？被告如有違反上開規定，與原告之損害有無相當因果
      關係？
1.    原告自97年11月14日起受僱於被告，從事操作60型截斷機
      （下稱系爭機器）打墊片之工作，惟其於98年4月29日操
      作系爭機器時，遭系爭機器截傷左手拇指等情，業據原告
      提出高雄醫學大學診斷證明書、系爭機器及原告受傷照片
      、勞工保險被保險人投保資料表等件為證（見本院卷第
      8-14 頁），且為被告所不爭執，上情堪以認定。
2.    按因故意或過失，不法侵害他人之權利者，負損害賠償責
      任；違反保護他人之法律，致生損害於他人者，負損害賠
      償責任，但能證明其行為無過失者，不在此限，民法第18
      4條第1項前段、第2項分別定有明文。又民法第184條第2
      項規定所謂「保護他人之法律」，係指保護個人權益之法
      律、習慣法、命令、規章等，而勞工安全衛生法之目的即
      是為防止職業災害及保障勞工安全與健康，勞工安全衛生
      法第1條規定甚明，其自屬上開民法第184條第2項規定之
      「保護他人之法律」。依勞工安全衛生法第6條規定：
      「雇主不得設置不符中央主管機關所定防護標準之機械、
      器具，供勞工使用。經中央主管機關定有防護標準之機械
      、器具，於使用前，中央主管機關得委託適當機構實施型
      式檢定；型式檢定實施之程序、檢定機構應具備之資格條
      件與管理及其他應遵行事項之辦法，由中央主管機關定之
      。」，系爭機器係利用動力驅動壓筒（即以下機械器具防
      護標準所稱之滑塊），將金屬物件以衝壓方式加工，自屬
      動力衝剪機械，自應符合中央主管機關勞委會據前揭法條
      規定訂定「機械器具防護標準」規定。依機械器具防護標
      準「第二章動力衝剪機械之防護標準」第4條第1項規定：
      「以動力驅動之衝壓機械及剪斷機械（以下簡稱衝剪機械
      ），應具有安全護圍、安全模、特定用途之專用衝剪機械
      或自動衝剪機械（以下簡稱安全護圍等）...」、第6條規
      定：「衝剪機械之安全裝置，應具有下列機能：一、防護
      式安全裝置：滑塊等在動作中，能使身體之一部不致介入
      危險界限之虞。二、雙手操作式安全裝置：（一）安全一
      行程式安全裝置：在手指自按下起動按鈕或操作控制桿（
      以下簡稱按鈕等），脫手後至該手達到危險界限前，能使
      滑塊等停止動作。（二）雙手起動式安全裝置：以雙手操
      作按鈕等，於滑塊等動作中，手離開按鈕等時使手無法達
      到危險界限。三、感應式安全裝置：滑塊等在動作中，遇
      身體之一部接近危險界限時，能使滑塊等停止動作。四、
      拉開式或掃除式安全裝置：遇身體之一部介入危險界限時
      ，能隨滑塊等之動作使其脫離危險界限。」、第23條第1
      項前段規定：「衝壓機械應具有防止滑塊等意外下降之安
      全擋塊，且備有在使用安全擋塊時，滑塊等無法動作之連
      鎖機構。」等語，足見被告設置之系爭機器於安全防護裝
      置上必須符合上開機械器具防護標準之規定，始能謂無違
      反保護勞工法令之情形存在，被告辯稱：系爭機器非屬動
      力衝剪機械，無動力衝剪機械防護標準之適用云云，即不
      可採。
3.    又系爭機器之操作方式為：將墊片材料放置打壓膜上，將
      壓筒拖曳到墊片上方，再按壓壓筒上之按鈕，壓筒即會自
      動降下將墊片打印成形，待壓筒自動上升後，操作員再將
      打印成形的墊片取出，此有系爭機器操作照片附卷可佐（
      見本院卷第39-41頁），並為兩造所不爭執，上情堪以認
      定。原告主張：其係在放置墊片、按下按鈕，待壓筒降下
      打印後上升，左手取出墊片時，遭突然降下之壓筒截傷手
      指，其沒有觸碰按鈕，是機器故障等語，上情雖為被告所
      否認，並辯稱：本件事故發生係因原告操作不當，真正情
      形應為原告放置墊片後，左手未離開打壓膜即以右手按下
      按鈕，其左手拇指方會遭壓筒截傷云云，惟無論原告係在
      何步驟遭系爭機器截傷，依被告所辯，已可見系爭機器僅
      需一手按鈕，該壓筒即自動下降打印，該機器顯然無上開
      動力衝剪機械防護標準規定之「雙手起動式安全裝置」，
      或其他「防護式安全裝置」、「感應式安全裝置」、「拉
      開式或掃除式安全裝置」或「防止滑塊等意外下降之安全
      檔塊」等設置，要無法達「手離開按鈕時使手無法達成危
      險界限」之機能，此有系爭機器照片可稽，並為被告所不
      爭執，顯見被告確有違反勞工安全衛生法及動力衝剪機械
      防護標準等規定之情形。且徵以被告於訴訟過程中均未能
      提出系爭機器平日保養檢查，或進行安檢之具體事證，亦
      難認被告已盡其對系爭機器保養及安全維護，防止操作人
      員遭受危害之可能性。是被告辯稱：出售系爭機器之「勇
      大企業社」已回函說明未按壓按鈕開關時，壓筒不會落下
      ，足見依正確方式操作，可確保操作人員安全云云，顯無
      足採，原告主張被告有違反保護勞工法令之情形存在一節
      ，自堪採信。
4.    再質之本件原告係於操作系爭機器時，因壓筒降下之故截
      傷其左手拇指，則倘若被告就系爭機器設置「雙手操作式
      起動裝置」，或設有「感應式安全裝置」、「防止滑塊等
      意外下降之安全檔塊」等安全裝置，使系爭機器足以達「
      手離開按鈕時使手無法達到危險界限」之機能，縱原告於
      系爭機器自動工作流程進行中，將左手拇指伸入壓筒動作
      之範圍內，亦因該機器具備上開機能足以防止危險發生，
      當不致使原告左手拇指遭該機器壓筒截傷，自堪認本件原
      告受傷之結果與被告所設置之系爭機器欠缺符合勞工安全
      衛生法及機械器具防護標準所定之安全裝置間，具有相當
      因果關係。從而，被告違反前述保護勞工安全之法令，致
      侵害原告之身體、健康權利，依民法第184條第2項前段規
      定，應負損害賠償責任，洵堪認定。
（二）原告得否請求被告負侵權行為損害賠償責任？如可，其請
      求之各項金額應以若干為適當？原告是否與有過失？
      按不法侵害他人之身體或健康者，對於被害人因此喪失或
      減少勞動能力，或增加生活上之需要時，應負損害賠償責
      任；又不法侵害他人之身體、健康、名譽、自由、信用、
      隱私、貞操，或不法侵害其他人格法益而情節重大者，被
      害人雖非財產上之損害，亦得請求賠償相當之金額，民法
      第193條第1項、第195條第1項前段分別定有明文。茲就原
      告請求被告賠償損害之項目及金額分別審酌如下：
1.    原告主張其因遭系爭機器截傷手指，致其勞動能力減損一
      節，為被告所否認，並辯稱：依勞工保險監理委員會保險
      爭議審議結果，原告左手拇指固定術後2-3個月可癒，職
      能復健6-8週後，左手應可適應並恢復工作，顯見原告並
      無減損勞動能力云云，惟該審議結果乃針對原告是否得繼
      續依勞工保險條例申請不能從事工作期間之職業傷病給付
      ，業經本院函調勞工保險監理委員會相關卷宗核閱無誤，
      然而，原告因本件事故造成其左手拇指創傷性截肢，經勞
      工保險局核定其失能程度為「一手拇指喪失機能」之11等
      級，有前開診斷證明書及勞工保險局函文可資佐證，是其
      日常生活及從事職業工作之能力必受到影響，而勞動能力
      乃以被害人全部健康及機能等合併觀察判斷，原告於受傷
      後，並非喪失全部之勞動能力，是其經休養後仍可恢復工
      作，自不待言，惟身體勞動機能已受有減損，自不得以其
      嗣後仍再行工作之事實，作為認定原告日後工作並無勞動
      能力減損之依據，被告此部分抗辯，自不可採。
2.    按民法第193條第1項所謂減少勞動能力，乃指職業上工作
      能力一部之滅失而言。故審核被害人減少勞動能力之程度
      時，自應斟酌被害人之職業、智能、年齡、身體或健康狀
      態等各種因素。原告雖主張：原告之傷勢，經勞工保險局
      核定符合勞工保險殘廢給付標準表第11級之殘廢標準，應
      以減少勞動能力比例38.45％計算，惟為何符合該勞工保
      險殘廢給付標準表第11級，其減損程度即達38.45％，則
      未見原告說明其依據。是本院審酌高雄醫學大學附設中和
      紀念醫院98年9月8日出具之失能診斷書、傷勢照片，及勞
      工保險局核定結果（見本院卷第135-139頁），及斟酌以
      原告年紀尚輕，復原、學習能力尚佳等情，認原告勞動能
      力減損程度應以13.33％計算之（小數點第二位以下四捨
      五入，即以勞工保險職業傷病殘廢等級1，給付標準1800
      日；殘廢等級11，給付標準240日，依比率計算，原告減
      損勞動能力240/1800），應屬合理。而原告為78年8月14
      日出生，受僱於被告時即領取當時之基本工資17,280元一
      情，為兩造所不爭執，故原告雖主張：其有大好之未來，
      未來應有賺取3萬元之能力云云，惟其主張既乏依據，要
      不可採，而應參諸原告受僱於被告時之薪資，以基本工資
      17,880 元（100年1月1日生效）計算，較為妥適。則原告
      自98年10月1日起至原告年滿65歲之強迫退休年齡即143
      年8月13日止，尚有44年10月又14日，原告主張以538月計
      算之，採用年別5％複式霍夫曼計算法，扣除以法定利率
      計算之中間利息（第一年不扣除利息），計算原告得請求
      上開期間減損勞動能力損失之數額應為673,567元，在此
      金額範圍內之請求應予准許【計算式：17,880×
      282.00000000（此為538月之霍夫曼係數）×13.33％＝
      673,567，小數點以下四捨五入】，逾此範圍之主張，即
      屬無據。
3.    又原告主張：其因本件事故發生後，身體遭受巨大痛苦，
      雖經顯微手術，但關節僵硬，勢必影響期日後工作及生活
      ，其精神自屬痛苦不堪等語，應堪採信。本院審酌原告係
      78  年出生，於本件職業災害發生時，年紀尚輕，卻因此
      變故致其左手拇指受有永久無法回復之傷害，以及原告於
      本件職業災害發生時之月薪為17,280元，被告公司之資本
      額為1,000,000元，暨兩造之身分、地位、被告侵害程度
      等一切情狀，認原告請求被告賠償精神慰撫金於100,000
      元之範圍內為適當；原告請求逾此金額之部分則不應准許
      。
4.    至被告雖抗辯：原告未依系爭機器標準作業流程操作，竟
      於按下壓筒按鈕後，猶將左手伸入打壓模具範圍內，始遭
      系爭機器截傷，亦具有過失云云，惟原告否認其有違反標
      準作業流程操作系爭機器之情事，陳稱：是系爭機器壓筒
      突然下降，其手指才會遭壓傷，其沒有按壓按鈕等語，已
      如前述，又被告並未舉證證明原告確有未依系爭機器標準
      作業流程操作之情形，其抗辯僅屬臆測，是其辯稱原告就
      本件損害之發生與有過失一節，自不足採。
5.    從而，原告得請求被告賠償其減少勞動能力之損失及精神
      慰撫金合計773,567元【計算式：673,567＋100,000＝
      773,567】。
六、綜上所述，原告依侵權行為損害賠償請求權請求被告應給付
    773,567元及自99年10月12日準備書狀繕本送達被告翌日即
    99年10月13日起至清償日止，按年息百分之5計算之利息，
    洵屬有據，自應予以准許，其逾此範圍外之請求即屬無據，
    應予駁回。又兩造均陳明願供擔保，請求宣告假執行及免為
    假執行之宣告，經核均無不合，爰各酌定相當擔保金額准許
    之。至於原告其餘假執行之聲請，因訴之駁回，而失所附麗
    ，應予駁回。
七、因本件事證已臻明確，兩造其餘主張、陳述及所提之證據暨
    攻擊防禦方法，經本院審酌後，認均與本件判斷結果無影響
    ，毋庸再予一一審酌，附此敘明。
九、結論：本件原告之訴為一部有理由、一部無理由，依民事訴
    訟法第79條、第390條第2項、第392條第2項，判決如主文。
中    華    民    國    100    年    3    月    9    日
              民事勞工法庭   審判長法  官  楊富強
                                   法  官  何悅芳
                                   法  官  張琬如
以上正本係照原本作成。
如不服本判決，應於送達後20日內，向本院提出上訴狀並表明上
訴理由，如於本判決宣示後送達前提起上訴者，應於判決送達後
10日內補提上訴理由書（須附繕本）。
中    華    民    國   100    年    3     月    9     日
                                   書記官  劉國偉